【裁判字號】    97,訴,729
【裁判日期】    970630
【裁判案由】    確認債權存在   等
【裁判全文】
臺灣高雄地方法院民事判決               97年度訴字第729號
原      告  丙○○
訴訟代理人  許明德律師
            鄭勝智律師
被      告  行政院國軍退除役官兵輔導委員會高雄縣榮民服務
            處
法定代理人  丁○○
訴訟代理人  洪條根律師
當事人間確認債權存在等事件，本院於民國97年6 月24日言詞辯
論終結，判決如下：
  主  文
確認原告對蔡同芬有新台幣參拾玖萬捌仟貳佰伍拾元委任費用債
權存在。
確認原告與蔡同芬間就公務人員保險金新台幣壹佰參拾貳萬零參
佰捌拾參元有遺贈法律關係存在。
原告其餘之訴駁回。
訴訟費用由被告負擔四分三，餘由原告負擔。
   事實及理由
一、按確認法律關係之訴，非原告有即受確認判決之法律上利益
    者，不得提起之，民事訴訟法第247 條第1 項前段定有明文
    。此處所謂即受確認判決之法律上利益，係指因法律關係之
    存否不明確，致原告在私法上之地位有受侵害之危險，而此
    項危險得以對於被告之確認判決除去之者而言，最高法院亦
    著有民國42年臺上字第1031判例可資參照。本件原告主張其
    有借款新台幣（下同）360,000 元予訴外人即退除役官兵蔡
    同芬，且辦理蔡同芬身後事共支出398,250 元，又蔡同芬曾
    立遺囑將公務人員保險金1,320,383 元及南山人壽股份有限
    公司（下稱南山人壽）保險金464,631 元贈予給伊，而被告
    為蔡同芬之法定遺產管理人，然否認原告對蔡同芬有上開債
    權存在，如原告未依法提起本訴，即無法確定其與蔡同芬之
    債權債務關係，原告在私法上之地位，即因被告否認上開債
    權存在，致生不安之危險，而得以對被告提起確認之訴除去
    ，則揆諸前揭規定及判例意旨，原告提起本件訴訟，即屬有
    據。
二、原告起訴主張：蔡同芬於95年11月4 日死亡，依臺灣地區與
    大陸地區人民關係條例（下稱兩岸關係條例）第68條第1 項
    規定，被告為蔡同芬法定遺產管理人；原告與蔡同芬於77年
    間在臺北縣淡水地政事務所同事，因蔡同芬單身在臺，乏人
    照顧，蔡同芬於82年間罹患鼻咽癌，於醫院治療期間，均由
    原告及訴外人即蔡同芬摯友甲○○協助就醫、照料並陪伴；
    嗣蔡同芬於83年4 月7 日自書遺囑（下稱系爭自書遺囑），
    載明：「立遺囑人蔡同芬因吾未婚在臺並無直系血親卑親屬
    ，唯恐本人亡故後無人代為辦理身後之事，特立本囑為日後
    之憑……，本人身故後之喪葬費及一切開支概由丙○○代為
    全權處理，並由其向服務機關領取喪葬補助費」等語，蔡同
    芬於95年11月4 日死亡後，原告依前開遺囑內容代為辦理喪
    葬事宜，支出費用合計398,250 元；又蔡同芬於88年10月11
    日向原告借款200,000 元，同年11月26日再借款160,000 元
    ，合計360,000 元，均未清償；另前開遺囑載明：「一、本
    人投保之南山人壽新15年期增值分紅養老壽險受益所應得金
    額，於本人身故後全部贈與好友丙○○取得。二、本人之公
    務人員保險於本人身故後，所應得之保險費全部贈與丙○○
    取得」等語，而南山人壽之保險金46 4, 631 元，已撥付於
    蔡同芬設於彰化銀行之帳戶，又公務人員保險金1,320,383
    元，原已匯入蔡同芬設於臺灣銀行岡山分行帳戶內，於95年
    12月8 日由被告領去，現因被告否認原告對蔡同芬之前開債
    權及遺贈之法律關係，爰依消費借貸、遺贈之法律關係及民
    事訴訟法第247 條第1 項規定，聲明：(一)確認原告對蔡同芬
    有360,000 元之借款債權存在；(二)確認原告對蔡同芬有398,
    250 元之委任費用債權存在；(三)確認原告與蔡同芬間，就南
    山人壽保險金464,631 元及公務人員保險金1,320,383 元之
    遺贈法律關係存在。
三、被告則以：原告雖曾匯款360,000 元至蔡同芬銀行帳戶，但
    不能證明係屬借貸；原告主張之蔡同芬喪葬費398,250 元過
    高，若由被告處理只需花費前開金額之5 分之1 ，且可免費
    葬於軍人公墓，故該金額應予酌減；又原告提出之蔡同芬系
    爭自書遺囑，其上簽名與法院認證書上之請求人簽名筆跡不
    同，印章亦非蔡同芬所有，顯係偽造，是原告應先舉證簽名
    為真正，否則該遺囑無效，原告與蔡同芬之遺贈關係即不存
    在等語為抗辯，並聲明：駁回原告之訴。
四、兩造不爭執事項
  (一)被告為95年11月4 日死亡之蔡同芬之法定遺產管理人，目前
    其保管蔡同芬之遺產，蔡同芬領取之公務人員保險金為1,32
    0,383元。
  (二)蔡同芬與南山人壽有簽訂之新15年期增值分紅養老壽險之保
    險契約，蔡同芬並已領取464, 631元，且該筆款項於94年 8
    月11日存入蔡同芬設於彰化銀行旗山分行之帳戶（帳號0000
    0000000-000） 。
五、兩造爭執事項
  (一)原告提出之蔡同芬於83年4 月7 日立具並經本院公證之自書
    遺囑，是否為真正？
  (二)蔡同芬有無於88年10月11日向原告借款200, 000元，同年11
    月26日再借款160,000 元，合計360,000 元，均未清償？
  (三)原告支出之蔡同芬喪葬費用是否真正？是否有屬非必要費用
    而過高？
六、本院判斷如下：
  (一)原告提出之蔡同芬於83年4 月7 日立具並經本院公證之系爭
    自書遺囑，是否為真正？
  1.按文書之證據力，有形式上證據力與實質上證據力之分。前
    者係指真正之文書即文書係由名義人作成而言；後者則為文
    書所記載之內容，有證明應證事實之價值，足供法院作為判
    斷而言。必有形式上證據力之文書，始有證據價值可言。文
    書之實質上證據力，固由法院根據經驗法則，依自由心證判
    斷之，惟形式上之證據力，其為私文書者，則應依民事訴訟
    法第357 條決定之，即私文書之真正，如他造當事人有爭執
    者，應由舉證人證其真正。又私文書經本人或其代理人簽名
    、蓋章或按指印或有法院或公證人之認證者，推定為真正，
    民事訴訟法第358 條第1 項定有明文。
  2.被告雖抗辯：原告提出之蔡同芬系爭自書遺囑，其上簽名與
    本院認證書上請求人「蔡同芬」之簽名筆跡不同，印章亦非
    蔡同芬所有，是上開系爭自書遺囑應係偽造云云。惟：
  (1)依修正前公證法第46條規定：「公證人認證私證書，應使當
    事人當面於證書簽名，或承認為其簽名，並於證書內記明其
    事由」；另依修正前公證法施行細則第51條規定：「認證私
    證書，應由公證人將私證書繕本或印本，與原本對照相符後
    ，於繕本或印本內記明其事由。公證人認證私證書，應依公
    證法第46條及第47條之規定製作認證書，連綴於私證書原本
    交付請求人，並另作1 份連綴於私證書繕本或印本留存。認
    證私證書，公證人應詢問請求人是否瞭解其內容，並記明於
    認證書‧‧‧」，是依上開規定，公證人在作私文書認證程
    序時，會要求當事人當面於證書簽名或承認為其簽名，並詢
    問當事人是否瞭解其認證之內容自明，核先敘明。
  (2)經本院調閱本院83年度認字第500745號認證書及系爭自書遺
    囑原本，觀之上述文件之內容，本院公證處所屬公證人林朝
    凱確於83年4 月7 日，在本院公證處認證系爭自書遺囑為在
    場之蔡同芬簽名蓋章，且蔡同芬並提出身分證明文件證明其
    為到場人本人，公證人林朝凱遂依法對系爭自書遺囑予以認
    證，是依民事訴訟法第358 條第1 項規定，系爭自書遺囑應
    推定為真正無訛。
  (3)按法律上推定之事實無反證者，無庸舉證，民事訴訟法第28
    1 條定有明文，是被告雖以上開情詞置辯。惟觀之認證請求
    書、認證書及系爭自書遺囑3 份文件，認證請求書上有「蔡
    同芬」簽名1 枚、印文2 枚；認證書「蔡同芬」及印文各1
    枚；系爭自書遺囑上「蔡同芬」簽名及印文各4 枚，而上開
    3 份文件上蔡同芬印文均相同，另認證請求書及認證書關於
    請求人「蔡同芬」之簽名，2 份簽名在字體、字型及筆畫勾
    勒上雖有不同，然對照系爭自書遺囑之內容，關於「立自書
    遺囑人」欄上蔡同芬之簽名，觀之字體大小、字型樣式，與
    上述認證請求書上之「蔡同芬」簽名相同，而蔡同芬在系爭
    自書遺囑空白處記載「第伍行增壹字」、「第捌、拾行刪貳
    字」等語，並在上開附註文字旁簽名及蓋章，且蔡同芬係在
    公證人面前增刪上開內容及簽名蓋印等情，亦可由認證書上
    記載「認證之事由及依據法條：後附之私證書（指系爭自書
    遺囑），經到場人承認為本人簽名蓋章，並書身分證明文件
    。證明為到場人本人。爰依公證法第肆條第肆款之規定，予
    以認證。（詢據請求人稱，瞭解私證書內容。）」、「本件
    私證書內：刪貳字加壹字」等語，並經公證人林朝凱蓋印等
    情可得。是此，足認系爭自書遺囑上空白處關於蔡同芬之簽
    名亦為蔡同芬本人親簽，既然此處之簽名方式又與認證書上
    關於蔡同芬之簽名方式相同，堪認原告主張蔡同芬習於各家
    字體書法，是上開文件簽名字體雖不同，然確為蔡同芬本人
    親簽等語，應非不實。佐以，本院鳳山簡易庭96年度鳳簡字
    第1865號由甲○○對被告提確認借貸債權存在事件，甲○○
    提出借據等資料（附於96年度鳳簡字第1865號卷第9 頁），
    主張蔡同芬生前於89年7 月24日曾向伊借款50萬元乙節，經
    承審法官向彰化銀行旗山分行函調蔡同芬生前開戶申請書，
    其上「蔡同芬」之親筆簽名（見96年度鳳簡字第1865號卷第
    34頁正、反面），與上述借據上載有「蔡同芬」之簽名相當
    近似，亦與上述認證請求書及系爭自書遺囑「立自書遺囑人
    」欄上關於蔡同芬之簽名相近，足認上開文件確均係由蔡同
    芬親簽自明。故此，依前揭民事訴訟法第281 條規定，系爭
    自書遺囑既推定為真正，原告自無庸舉證證明，然而被告迄
    今未提出其他反證以實其說，是其辯稱系爭自書遺囑非蔡同
    芬親書云云，自不足採。
  3.又按遺囑，自遺囑人死時，發生效力；而遺囑人得以遺囑指
    定遺囑執行人，此民法第1199條訂有明文。另按「現役軍人
    或退除役官兵死亡而無繼承人，繼承人之有無不明或繼承人
    因故不能掌理遺產者，由主管機關管理其遺產。．．第1 項
    遺產管理辦法，由國防部及行政院國軍退除役官兵輔導委員
    會分別擬訂，報請行政院核定後發布之」、「本辦法所稱退
    除役官兵死亡無人繼承遺產，係指退除役官兵死亡，無繼承
    人、繼承人有無不明或繼承人因故不能管理之遺產」、「亡
    故退除役官兵遺產，除設籍於行政院國軍退除役官兵輔導委
    員會所屬安養機構者，由該安養機構為遺產管理人外；餘由
    設籍地輔導會所屬之退除役官兵服務機構為遺產管理人」，
    臺灣地區與大陸地區人民關係條例第68條第1 、3 項及退除
    役官兵死亡無人繼承遺產管理辦法第3 、4 條分別定有明文
    。本件蔡同芬為退除役官兵，生前設籍於高雄縣，為被告所
    屬，而於95年11月4 日死亡，其在台灣並未結婚，亦無子女
    及其他繼承人，有卷存相驗屍體證明書、戶籍謄本可稽（附
    於本院95年度家催字第471 號卷第7-9 頁），復為兩造所不
    爭執，是依上開規定，被告為被繼承人蔡同芬之法定遺產管
    理人，自應執行蔡同芬之遺囑自明。
  4.系爭自書遺囑上載「立遺囑人蔡同芬因吾未婚在台並無直血
    親卑親屬，惟恐本人無故後無人代為辦理身後之事，特地本
    囑為日後之憑。一、本人投保之南山人壽新15年期增值分紅
    養老壽險（保單號碼Ｚ000000000）受益所應得金額，於本人
    身故後全部贈與好友丙○○（身份字號：Ｚ000000000）取得
    。二、本人之公務人員保險於本人身故後，所應得之保險費
    全部贈與丙○○（身份字號：Ｚ000000000）取得‧‧‧四、
    本人之公務人員撫卹金贈與丙○○（身份字號：Ｚ000000000
     ） 取得」等語，承前所述，既然系爭自書遺囑為真，則原
    告主張確認蔡同芬確有將南山人壽保險金及公務人員保險金
    贈與予伊之贈與法律關係存在，尚非無據。惟依上述系爭自
    書遺囑之內容，蔡同芬係同意伊死後，將伊可向南山人壽領
    取之保險金全數贈與予原告，然蔡同芬係於81年6 月1 日投
    保之南山人壽新15年期增值分紅養老壽險（保單號碼：Ｚ000
    000000），且於上述保單期滿前之94年8 月4 日，蔡同芬已
    經辦理解約，並領取解約金464,631 元等情，有南山人壽97
    年5 月15日（97）南壽法字第226 號函、本院97年6 月5 日
    電話紀錄、契約內容變更書、保單及終止保險契約申請書等
    資料可參（見本院卷第85頁、第97頁、第107-114 頁）。是
    依上開資料，蔡同芬生前雖有向南山人壽投保上述壽險，然
    蔡同芬已於上述保單期滿前終止保險契約，且已領取解約金
    464,631 元完畢，則蔡同芬身故後就上述保險契約對南山人
    壽即無任何請求保險金之權利自明，亦即既然上述保險契約
    已經解約，則蔡同芬或其指定之受益人就上開保單，於解約
    後，當無任何可領取上述壽險保險金之權利。綜上，雖然蔡
    同芬有同意贈予南山人壽之上述保險金贈予原告，然該筆46
    4,631 元款項既然非屬蔡同芬往生後始得領取之人壽保險之
    保險金，則原告對上述464,631 元之解約金自無依系爭自書
    遺囑上記載主張伊為受贈人自明。準此，原告依系爭自書遺
    囑之約定，主張確認與蔡同芬間就公務人員保險金1,32
    0,383 元有遺贈法律關係存在部分，自屬有理，應予准許；
    至其主張伊與蔡同芬間，就上述南山人壽解約金464,631 元
    有遺贈法律關係存在，誠屬無理，應予駁回。
  (二)原告主張有支出蔡同芬喪葬費用是否真正？上開喪葬費用是
    否有屬非必要費用，且過高之情事？
  1.系爭自書遺囑確係蔡同芬親立一事，業如前所，而根據上開
    遺囑記載：「三、本人身故後之喪葬及一切開支概由丙○○
    代為全權處理，並由其向服務機關領取喪葬補助費」等語，
    既然蔡同芬身前確有授權原告全權處理其身後事，且我國並
    無強制規定退除役官兵之身後事，僅能由身為法定遺產管理
    人之被告處理，而不能由死者在生前決定自行決定委由他人
    處理，且亦無強制規定辦理退除役官兵之喪葬費用有一定上
    限額度等情。是此，被告抗辯蔡同芬之相關喪葬處理事宜應
    其負責，且有固定費用標準7 萬元云云，洵屬無據，要難採
    信。
  2.再者，既然原告有獲蔡同芬授權處理伊身後事，則本院即應
    審究原告是否有支出398,250 元喪葬費用。原告就其主張有
    支付398,250 元喪葬費用一事，業據其提出聖心、芙蓉禮儀
    喪事包辦明細估價單、祈安堂統一發票及祈安佛堂感謝狀等
    資料（見本院卷第20-22 頁），被告雖否認上開文書之真正
    ，並以上開情詞置辯。惟：上開葬費費用確係由原告交錢予
    甲○○後，再由甲○○負責支付予聖心禮儀社及祈安堂，並
    由聖心禮儀社及祈安堂出具之上開估價單及收據，且上述收
    據等資料確按實際收取費用之情記載等情，業據證人戊○○
    （即聖心禮儀社負責人）、甲○○及乙○○（即祈安堂負責
    人）於本院審理時證述明確，戊○○證稱：「提示本院卷第
    20 之 估價單，是否是你開立？）是否對方有實際支出這些
    金額？）是我開的沒錯，而且我也是照實際費用開立發票」
    、「（上開這些費用的標準是依何為據？）我是依照高雄市
    殯儀館公告的價額來計價」、「（上開喪葬費用是由何人支
    付？）是甲○○交付的」等語；甲○○證稱：「（蔡同芬的
    喪葬事宜你是否有參與？）我有與原告一起參與，卷附第21
    頁的發票是我去與祈安堂接洽，確實有支付6 萬元」、「（
    喪葬費用的錢是由何人支付？）全部是原告拿錢給我去付的
    ，因為原告拿給我的是現金，而且跟我說錢是從其銀行帳戶
    提領，所以喪葬費用的錢是原告支出的沒錯」等語；乙○○
    答證稱：「我擔任祈安堂的主持，對外都是由我負擔」、「
    （提示本院卷第21、22頁之發票及收據是否由你們佛堂所出
    示的？發票的內容代表是什麼意思？）是的，發票是蔡同芬
    的骨灰塔位60,000元，收據是神主牌30,000元，2,400 元是
    初1 、15拜拜所需的供品費用」、「（你剛剛所說的這些錢
    是否都有收到？）錢確實有收到，但錢不是直接交給我，是
    交給我徒弟」、「（那你是否知道誰交給你徒弟？）應該是
    甲○○，因為我們都會有記錄，上面是記錄甲○○付錢的，
    而且我把蔡同芬頌經時，甲○○及其太太都會來」等語綦詳
    （見本院卷第69頁、第71-72 頁、第92-93 頁）。衡情，戊○○與乙○○與原告、甲○○或被告間並無任何特殊情誼及
    利害關係存在，渠等僅為一般喪葬業者，渠等應無故為偏袒
    原告及甲○○之虞，而為不實之證詞或出具偽造之收據，是
    其等證詞堪以採信。參以，殯葬費為收殮及埋葬費用，亦未
    與一般民間喪葬習俗所需之必要費用有所差異甚巨之情，益
    徵原告主張確實因受蔡同芬生前之委託，而替蔡同芬處理身
    後事而支出398,250 元等情，應非不實。
  3.至被告另抗辯本件喪葬費用過高，應予酌減云云。惟本件原
    告係起訴主張確認伊幫蔡同芬支付之喪葬費用究為何，並非
    請求被告給付上開喪葬費用，自無如民法第252 條違約金規
    定之適用，而可請求酌減或免除之適用。是此，被告上開抗
    辯，與法無據，不足採信。
  4.綜上所述，本件原告依系爭議遺囑之約定，受蔡同芬生前委
    任支付相關喪葬費用，訴請確認蔡同芬有398,250 元委任費
    用之債權關係存在，為有理由，應予准許。
  (三)蔡同芬有無於88年10月11日向原告借款20萬元，另於同年11
    月26日再借款16萬元，合計36萬元均未清償？
  1.按當事人主張有金錢借貸關係存在，須就其發生所須具備之
    特別要件即金錢之交付及借貸意思表示互相一致負舉證之責
    任，若僅證明有金錢之交付，未證明借貸意思表示互相一致
    者，尚不能認為有金錢借貸關係存在；又按負舉證責任之當
    事人，須證明至使法院就該待證事實獲得確實之心證，始盡
    其證明責任。倘不負舉證責任之他造當事人，就同一待證事
    實已證明間接事實，而該間接事實依經驗法則為判斷，與待
    證事實之不存在可認有因果關係，足以動搖法院原已形成之
    心證者，將因該他造當事人所提出之反證，使待證事實回復
    至真偽不明之狀態。此際，自仍應由主張該事實存在之一造
    當事人舉證證明之，始得謂已盡其證明責任，最高法院81年
    度台上字第2372號、93年度台上字第2058號分別著有裁判意
    旨可資參照。
  2.原告主張伊分別於88年10月11日及88年11月26日匯款20萬元
    及16萬元蔡同芬彰化銀行旗山分行帳戶（帳號為：00000000
    000-000） ，並提出上開帳戶存摺影本（見本卷第9-15頁）
    ，而被告亦不否認原告曾於上開時間匯款36萬元至蔡同芬上
    開帳戶，是此部分事實，應可認定。然原告主張其與被告間
    有消費借貸意思表示之相互合致乙情，則為被告所否認，揆
    諸前揭說明，自應由原告就伊與蔡同芬間確有消費借貸之意
    思表示相互合致乙節負舉證之責。
  3.惟查：原告主張36萬元係借款之情，除據其提出上開存摺往
    來明細外，並無提出其他證據，例如蔡同芬簽寫之借據或本
    票以實其說，且匯款之原因事實，非僅借貸而已，亦可能係
    贈與、清償、買賣等緣由，是此，要難僅以原告有匯款36萬
    元之事實，即認原告當初匯款予蔡同芬之原因係基於借貸，
    先予敘明。雖甲○○到庭證稱：「（蔡同芬是否有跟原告借
    過錢？）應該有，有1 次他要跟我借錢，但我沒錢，所以他
    說他要去跟原告借錢，但我沒有親眼看到，都是聽蔡同芬跟
    我說，他跟我說他總共跟原告借36萬元沒有還」等語（見本
    院卷第71頁）。是依甲○○上開證詞，甲○○僅係聽聞原告
    曾述蔡同芬向伊借款36萬元未還，可認甲○○並未親見原告
    有借款36萬元予蔡同芬一事。基此，尚難僅依甲○○上開證
    詞即認蔡同芬有積欠原告36萬元借款乙情。
  4.本院綜合前揭不爭執事項以及證人證詞，尚難僅以甲○○證
    詞即認原告確有借款蔡同芬之事實。原告主張消費借貸之法
    律關係，對於伊與蔡同芬間有消費借貸合意之有利於己之事
    實，既無法為充分之舉證以資證明，衡諸前揭判決意旨，即
    難認兩造間有金錢借貸之法律關係存在。故此，原告主張依
    借貸法律關係請求確認伊與蔡同芬間有36萬元借款債權，即
    無理由，應予駁回。
七、綜上所述，原告主張依系爭自書遺囑，蔡同芬生前有同意將
    公務人員保險金1,320,383 元贈予伊，並委託伊處理身後事
    ，且共支出398,250 元等情，應可採信。從而，原告請求確
    認與蔡同芬間，就公務人員保險金1,320,383 元部分有遺贈
    之法律關係存在，及伊與蔡同芬之間，有398,250 元之委任
    費用債權存在，均有理由，應予准許，逾上開範圍之請求，
    則為無理由，應予駁回。
八、本件事證已臻明確，兩造其餘攻擊防禦方法及所舉未經援用
    之證據，經本院斟酌後，認為均不足以影響本判決之結果，
    爰不一一論述，併此敘明。
九、據上論結，原告之訴為一部有理由，一部無理由，依民事訴
    訟法第79條，判決如主文。
中    華    民    國    97    年    6     月    30    日
                  民事第四庭  法  官  張茹棻
正本係照原本作成。
如不服本判決，應於送達後20日內，向本院提出上訴狀並表明上
訴理由，如於本判決宣示後送達前提起上訴者，應於判決送達後
10日內補提上訴理由書（須附繕本）。
中    華    民    國    97    年    6     月    30    日
                              書記官  黃美秀


司法院資訊處製作；財團法人民間司法改革基金會備份。
